ACORDAO-COMPLETO-2495431

ACÓRDÃO 15238/2021 ATA 33/2021 - SEGUNDA CÂMARA

VISTOS, relatados e discutidos estes autos de tomada de contas especial instaurada pelo Instituto Nacional de Colonização e Reforma Agrária (Incra) , inicialmente em desfavor do Sr. Francisco de Assis dos Santos Sousa e do Sr. João Batista Pereira da Silva, ex-prefeitos de Anapu-PA, em razão da execução parcial do objeto e da omissão no dever de prestar contas dos recursos públicos repassados por força do Termo de Compromisso 13/2012/Incra/UAA-SR 30 (Siafi 763147) , que teve por objeto a realização de obras de infraestrutura em áreas de assentamento do Incra, com a recuperação de estradas vicinais.
ACORDAM os Ministros do Tribunal de Contas da União, reunidos em sessão da Segunda Câmara, diante das razões expostas pelo relator, em:
9.1. excluir o Sr. João Batista Pereira da Silva (XXX.778.581-XX) do rol de responsáveis desta tomada de contas especial;
9.2. acolher as razões de justificativa do Sr. Leonardo Góes Silva (CPF: XXX.055.825-XX) ; 
9.3. com fundamento no § 3º, art. 12, Lei 8.443, de 16 de julho de 1992, considerar revel o Sr. Francisco de Assis dos Santos Sousa (XXX.958.682-XX) ; 
9.4. com fundamento nos arts. 1º, inciso I, 16, inciso III, alínea "c" e § 2º, da Lei 8.443/1992 c/c os arts. 19 e 23, inciso III, da mesma Lei, e com arts. 1º, inciso I, 209, inciso III e § 5º, 210 e 214, inciso III, do Regimento Interno deste Tribunal, julgar irregulares as contas do Sr. Francisco de Assis dos Santos Sousa (XXX.958.682-XX) , na condição de Prefeito do Município de Anapu/PA (gestão 2009-2012) e da Construtora Carajari Ltda., com denominação atual de Construtora Nova Carajari Eireli (03.035.543/0001-32) , na condição de empresa contratada pelo poder público; e condená-los solidariamente ao pagamento das quantias a seguir especificadas, com a fixação do prazo de quinze dias, a contar da notificação, para comprovarem, perante o Tribunal (art. 214, inciso III, alínea "a", do Regimento Interno) , o recolhimento da dívida aos cofres do Tesouro Nacional, atualizada monetariamente e acrescida dos juros de mora, calculados a partir da data discriminada, até a data do recolhimento, na forma prevista na legislação em vigor: 
	Valor original (R$) 
	Data da ocorrência 

	62.852,26 
	5/11/2012 

	370.000,00 
	1º/12/2012 

	64.607,65 
	19/12/2012 

9.5. aplicar, individualmente, ao Sr. Francisco de Assis dos Santos Sousa (CPF: XXX.958.682-XX) e à Construtora Carajari Ltda., com denominação atual de Construtora Nova Carajari Eireli (03.035.543/0001-32) ,  a multa prevista no art. 57 da Lei 8.443/1992 c/c o art. 267 do Regimento Interno no valor de R$ 40.000,00 (quarenta mil reais) , com a fixação do prazo de quinze dias, a contar da notificação, para comprovar perante o Tribunal (art. 214, inciso III, alínea "a", do Regimento Interno) , o recolhimento da dívida aos cofres do Tesouro Nacional, atualizada monetariamente desde a data deste acórdão até a do efetivo recolhimento, se for paga após o vencimento, na forma da legislação em vigor;
9.6. aplicar ao Sr. Francisco de Assis dos Santos Sousa (CPF: XXX.958.682-XX) a multa prevista no art. 58, IV, da Lei 8.443/1992 c/c o art. 268, II, do Regimento Interno no valor de R$ 10.000,00 (dez mil reais) , com a fixação do prazo de quinze dias, a contar da notificação, para comprovar perante o Tribunal (art. 214, inciso III, alínea "a", do Regimento Interno) , o recolhimento da dívida aos cofres do Tesouro Nacional, atualizada monetariamente desde a data deste acórdão até a do efetivo recolhimento, se for paga após o vencimento, na forma da legislação em vigor;
9.7. autorizar, desde logo, nos termos do art. 28, inciso II, da Lei 8.443/1992, a cobrança judicial da dívida caso não atendidas as notificações;
9.8. autorizar, caso solicitado, o pagamento da dívida dos responsáveis em até 36 parcelas mensais e consecutivas, nos termos do art. 26 da Lei 8.443/1992 c/c o art. 217 do Regimento Interno, fixando-lhes o prazo de quinze dias, a contar do recebimento da notificação, para comprovarem perante o Tribunal o recolhimento da primeira parcela, e de trinta dias, a contar da parcela anterior, para comprovar o recolhimento das demais parcelas, devendo incidir sobre cada valor mensal, atualizado monetariamente, os juros de mora devidos, à exceção da multa (art. 59 da Lei 8.443/1992) , na forma prevista na legislação em vigor;
9.9. alertar aos responsáveis que a falta de comprovação do recolhimento de qualquer parcela importará no vencimento antecipado do saldo devedor, nos termos do § 2º do art. 217 do Regimento Interno deste Tribunal;
9.10. dar ciência desta deliberação aos responsáveis, ao Instituto Nacional de Colonização e Reforma Agrária, e, nos termos do § 3º do art. 16 da Lei 8.443/1992 c/c o § 7º do art. 209 do Regimento Interno do TCU, à Procuradoria da República no Estado do Pará, para adoção das medidas cabíveis, informando-os de que o teor integral das peças que a integram poderá ser obtido no endereço eletrônico www.tcu.gov.br/acordaos e que o acesso às demais peças do processo pode ser obtido no endereço eletrônico deste Tribunal, opção "vista eletrônica".

Tomada de Contas Especial instaurada pelo Instituto Nacional de Colonização e Reforma Agrária (Incra), em desfavor do Sr. Francisco de Assis dos Santos Sousa (CPF: 394.958.682-20), na condição de prefeito (gestão 2009-2012), e do Sr. João Batista Pereira da Silva (CPF: 546.778.581-87), na condição de prefeito (gestão 2013-2016), solidariamente, em razão da execução parcial do objeto e da omissão no dever de prestar contas dos recursos públicos repassados por força do Termo de Compromisso 13/2012/Incra/UAA-SR 30 (Siafi 763147), celebrado entre o município de Anapu/PA e o referido instituto.

Segunda Câmara

Prefeitura Municipal de Anapu - PA.

3. Interessados/Responsáveis:
3.1. Interessado: Instituto Nacional de Colonização e Reforma Agrária (00.375.972/0001-60)
3.2. Responsáveis: Construtora Carajari Ltda (03.035.543/0001-32); Francisco de Assis dos Santos Sousa (XXX.958.682-XX); João Batista Pereira da Silva (XXX.778.581-XX); Leonardo Góes Silva (CPF: XXX.055.825-XX).

13.1. Ministros presentes: Augusto Nardes (na Presidência), Aroldo Cedraz e Raimundo Carreiro (Relator).
13.2. Ministros-Substitutos presentes: Marcos Bemquerer Costa e André Luís de Carvalho.

ACORDAO-COMPLETO-2529002

Acórdão de Relação 990/2022 - Segunda Câmara

Acórdão de Relação

RAIMUNDO CARREIRO

Trata-se de tomada de contas especial instaurada pelo Instituto Nacional de Colonização e Reforma Agrária (Incra) inicialmente em desfavor do Sr. Francisco de Assis dos Santos Sousa e do Sr. João Batista Pereira da Silva, ex-prefeitos de Anapu/PA, em razão da execução parcial do objeto e da omissão no dever de prestar contas dos recursos públicos repassados por força do Termo de Compromisso 13/2012/Incra/UAA-SR 30 (Siafi 763147) .
2.	Reproduzo, no essencial e com ajustes de forma, nos termos do art. 1º, § 3º, inciso I, da Lei 8.443/92, a derradeira instrução produzida pela Secretaria de Controle Externo de Tomada de Contas Especial (Secex-TCE) à peça 109, endossada pelo corpo diretivo da Unidade (peças 110-111) e que obteve parecer convergente, em cota simples, do representante do MP/TCU, Procurador Rodrigo Medeiros de Lima (peça 112) .
"INTRODUÇÃO 
Cuidam os autos de Tomada de Contas Especial instaurada pelo Instituto Nacional de Colonização e Reforma Agrária (Incra) , em desfavor do Sr. Francisco de Assis dos Santos Sousa (CPF: XXX.958.682-XX) , na condição de prefeito (gestão 2009-2012) , e do Sr. João Batista Pereira da Silva (CPF: XXX.778.581-XX) , na condição de prefeito (gestão 2013-2016) , solidariamente, em razão da execução parcial do objeto e da omissão no dever de prestar contas dos recursos públicos repassados por força do Termo de Compromisso 13/2012/Incra/UAA-SR 30 (Siafi 763147) , celebrado entre o município de Anapu/PA e o referido instituto. 
HISTÓRICO 
2.	De acordo com as informações colhidas do ajuste (peça 1, p. 81-97) e do respectivo plano de trabalho (peça 1, p. 41-51) , o instrumento de repasse em testilha teve por objeto a realização de obras de infraestrutura em áreas de assentamento do Incra, com a recuperação de estradas vicinais naquela municipalidade, cuja vigência estabelecida foi de 365 dias corridos a contar da data de publicação do extrato no Diário Oficial da União, de acordo com a cláusula décima sexta (peça 1, p. 95) , ou seja, no período de 25/1/2012 a 24/1/2013, com prazo final para prestação de contas em até sessenta dias após o término da execução, conforme cláusula décima segunda (peça 1, p. 93) , ou seja, até 24/3/2013. 
3.	Para executá-lo, conforme o disposto na cláusula quarta (peça 1, p. 85) , foram previstos R$ 1.366.857,65, sendo R$ 1.325.852,65 a cargo da União e R$ 41.005,00 a título de contrapartida municipal. Os recursos federais, por sua vez, foram liberados em duas parcelas, no montante integralmente pactuado, cujos créditos em conta bancária específica assim se configuraram: 
	Ordem Bancária 
	Data de emissão 
	Data do crédito 
	Valor (R$) 

	2012OB800119 
	26/6/2012 
	28/6/2012 
	500.000,00 

	2012OB800175 
	1º/10/2012 
	4/10/2012 
	825.852,65 

			Total (R$) 
	1.325.852,65 

  Fonte: ordens bancárias (peça 1, p. 103 e 109) e extrato bancário (peça 18, p. 91 e 95) . 
4.	Compulsando os autos, observa-se que o Incra, enquanto entidade responsável pela avaliação originária da aplicação dos recursos públicos federais por ele repassados ao ente municipal, após fiscalização in loco em 29/1/2013, concluiu pela execução física de 62,48% das obras pactuadas, correspondentes a 42,49 km dos 54,05 km previstos, conforme Relatório de Vistoria Final, de 5/2/2013 (peça 1, p. 133-141) , Termo de Aceitação (peça 1, p. 131) e Relatório Fotográfico (peça 1, p. 113-129) . Sob o ponto de vista financeiro, a análise consignou que, ipssis litteris: 
Como aqui demonstrado, os serviços efetivamente executados a serem saldados com recursos de competência do Incra foram de R$ 836.978,17 e os repassados à Compromissária foram de R$ 1.325.852,65, de modo que entendemos que o Incra deve solicitar da Prefeitura Municipal de Anapu, a devolução de (R$ 1.325.852,65 - R$ 836.978,17) = R$ 488.874,50 (quatrocentos e oitenta e oito mil, oitocentos e setenta e quatro reais e cinquenta centavos) , a custos pactuados à época da liberação dos recursos, ou seja, de 27 de junho de 2012, que devem, juntamente com os rendimentos, serem atualizados para a data do ressarcimento. 
5.	Ato contínuo, por meio do Ofício Incra/Gab/471/2013, de 24/10/2013, o Incra notificou o então prefeito Sr. João Batista Pereira acerca da inexecução parcial do objeto constatada e fixa prazo para a devolução da parcela impugnada, no montante de R$ 540.917,72, atualizado monetariamente. 
6.	Demais disso, esgotado o prazo para apresentação da prestação de contas da avença em tela, conforme consignado pelo tomador de contas (peça 1, p. 298) , a despeito de notificados acerca da obrigação de assim proceder, o Sr. João Batista Pereira, identificado como responsável, não se manifestou (peça 1, p. 300 e 302) . Já o Sr. Francisco de Assis dos Santos Sousa, na condição de prefeito entre os anos de 2009 e 2012, apresentou defesa prévia, a qual fora analisada e considerada insuficiente (peça 1, p. 302-306) , subsistindo, dessa forma, os motivos que legitimaram a instauração desta tomada de contas especial. 
7.	Cabe anotar a manifestação do prefeito sucessor, Sr. João Batista Pereira, sobre a ação ordinária de obrigação de fazer com pedido de antecipação de tutela intentada, em nome do município, para reaver documentos e móveis que estariam na posse do prefeito antecessor, com a concessão da liminar (peça 1, p. 173-177) . 
8.	Não solucionadas as irregularidades e esgotadas as medidas administrativas internas sem a obtenção do ressarcimento do débito causado aos cofres da União, o órgão instaurador, em seu Relatório de Tomada de Contas Especial, emitido em 10/9/2015 (peça 1, p. 292-308) , e Complementar, em 24/9/2015 (peça 1, p. 317-325) , com a indicação circunstanciada das providências adotadas pela autoridade administrativa no instrumento de repasse em questão, pugnou pela imputação de débito solidário aos Srs. Francisco de Assis dos Santos Sousa e João Batista Pereira da Silva, na condição de prefeitos durante os mandatos de 2009 a 2012 e de 2013 a 2016, respectivamente, devido à execução parcial do objeto e à omissão no dever de prestar contas dos recursos públicos repassados por força do Termo de Compromisso 13/2012/Incra/UAA-SR 30 (Siafi 763147) , no montante original apurado de R$ 1.325.852,65. 
9.	A Auditoria Interna do Incra, nos termos do DESPACHO/INCRA/AUD 79/2015, de 7/10/2015 (peça 1, p. 327) , manifestou-se pela regularidade formal do processo de tomada de contas especial, em testilha, uma vez que instruído com as peças exigidas e em conformidade com a legislação vigente. 
10.	O Relatório de Auditoria 2390/2015 (peça 1, p. 349-352) contém a devida manifestação acerca dos quesitos mencionados no art. 4º, inciso V e § 1º, da Instrução Normativa - TCU 71, de 28 de novembro de 2012, tendo concluído aquela instância de controle pela irregularidade das contas em consonância com o entendimento adotado pelo tomador, conforme Certificado de Auditoria 2390/2015 (peça 1, p. 353) e Parecer do Dirigente do Órgão de Controle Interno 2390/2015 (peça 1, p. 354) . 
11.	Em Pronunciamento Ministerial de peça 1, p. 361, o então Ministro de Estado do Desenvolvimento Agrário, na forma do art. 52, da Lei 8.443, de 16 de julho de 1992, atesta haver tomado conhecimento das conclusões do Controle Interno pela irregularidade das presentes contas. 
12.	Uma vez remetidos os autos a este Tribunal para fins de apreciação e julgamento, em primeira análise preliminar (peça 4-6) , após as considerações técnicas acerca da apuração dos fatos, identificação dos responsáveis e quantificação do dano para fins de ressarcimento, concluiu-se pela citação nos seguintes termos a seguir transcritos: 
Ocorrência: não comprovação da boa e regular aplicação dos recursos públicos repassados ao município de Anapu/PA, por meio do Termo de Compromisso n. 13/2012/Incra/UAA-SR 30/STA celebrado entre a União Federal, por intermédio do Ministério do Desenvolvimento Agrário-MDA, representada pelo Incra; 
Responsável: Francisco de Assis dos Santos Sousa CPF XXX.958.682-XX (gestão 2009-2012) , prefeito de Anapu/PA; 
Conduta: não comprovar a regular aplicação dos recursos oriundos do Termo de Compromisso n. 13/2012/Incra/UAA-SR 30/STA; e não conclusão do objeto pactuado; 
Normas infringidas: art. 37, "caput" c/c art.70, parágrafo único da CF; art. 93 Decreto-lei 200/1967; art. 30 da IN/STN 1/1997; art. 72 da Portaria Interministerial MPOG/MF/CGU n. 507/2011; Débito: 
	VALOR ORIGINAL 
R$ 
	DATA DA OCORRÊNCIA 

	500.000,00 
	26/6/2012 

	825.852,65 
	1/10/2012 

   Valor atualizado até 12/4/2016: R$ 1.717.891,55 (peça 3) 
13.	Sendo assim, em concordância com a proposta alvitrada, nos termos do despacho de 28/4/2016 (peça 7) , de ordem do Ministro-Relator José Múcio Monteiro, foi promovida a citação do Ofício 820/2016-TCU/SECEX-PA, de 3/5/2016 (peça 9) , cujo recebimento em seu destino válido, na forma da lei, ocorreu em 16/5/2016, conforme evidenciado no aviso de peça 16. Em 30/5/2016, o responsável arrolado comparece aos autos mediante a habilitação de seu bastante procurador (peça 10) e, após o deferimento do pedido de dilação de prazo solicitado (peças 12-15 e 17) , apresente as alegações de defesa, as quais foram acostadas às peças 18-19. 
14.	Considerando que o Sr. Francisco de Assis dos Santos Sousa, em sede de defesa, buscou comprovar, mediante documentação, que não se omitiu e apresentou da prestação de contas da aplicação dos recursos públicos em tela junto ao repassador, a unidade técnica deste Tribunal, de pronto, pugnou pelo saneamento dos presentes autos mediante diligência junto ao Incra nos seguintes termos (peças 20-22) : 
a) realizar diligência, com fundamento nos arts. 10, § 1º, e 11 da Lei 8.443/1992 c/c o art. 157 do RI/TCU, ao Instituto Nacional de Colonização e Reforma Agrária - Incra/Ministério do Desenvolvimento Agrário, para que, no prazo de trinta dias, sejam encaminhados a essa Corte de Contas a prestação de contas do Termo de Compromisso n. 013/2012/INCRA/UA/Altamira SR-30, registro Siafi 763.147, celebrado entre a União Federal, por intermédio do Ministério do Desenvolvimento Agrário, representada pelo Incra, devidamente analisada, e com os respectivos Relatório do Tomador de Contas e pareceres conclusivos do Controle Interno. 
15.	Em nova instrução, tendo em vista que o Incra, por meio do ofício 1.173/2016-GAB, de 12/12/2016 (peça 25) , respondeu a este Tribunal com o envio de documentação referente à instauração da tomada de contas especial por omissão, a qual já constava neste processo (peça 1) , a unidade técnica pronunciou-se no sentido de renovar a diligência ao Incra naqueles termos (peças 26-28) . 
16.	Não obstante os esforços empreendidos por esta Corte de Contas junto ao Incra para que fossem encaminhados novo relatório do tomador de contas e pareceres conclusivos do controle interno acerca da documentação apresentada pelo Sr. Francisco de Assis dos Santos Sousa a título de prestação de contas dos recursos em deslinde, consoante as análises empreendidas pela unidade técnica entre 6/3/2017 e 4/9/2018 (peças 29-39) , após pedido de prorrogação de prazo solicitado e deferido (peças 40-41) , a unidade jurisdicionada, por intermédio do Ofício 49583/2018/GABT-1/GABT/GAB/P/SEDE/INCRA-INCRA, de 13/11/2018 (peça 43) , comparece aos autos com manifestação no seguinte sentido: 
1.	Refiro-me ao Ofício nº 0993/2018-TCU/SECEX-PA, de 07/06/2018, cuja espécie solicita o pronunciamento conclusivo desta Autarquia sobre a documentação apresentada pelo responsável Francisco de Assis dos Santos Sousa, a título de prestação de contas do Termo de Compromisso 013/2012/INCRA/UA/Altamira SR-30, registro Siafi 763.147, bem como, providências quanto a elaboração de novo Relatório do Tomador de Contas e pareceres conclusivos do Controle Interno. 
2.	O Gabinete da Presidência remeteu a demanda à análise da Superintendência Regional do Incra do Altamira - SR (30) /ALT, a qual apresentou análise financeira do requerido por intermédio do Despacho UAE-30 (2072750) e Parecer Financeiro (2064302) e seus anexos. 
3.	Quanto a entrega do novo Relatório de Contas e pareceres conclusivos a Superintendência irá providenciar junto a Sede e, tão logo seja apresentado o relatório, essa Secretaria será cientificada. 
4.	Neste sentido, encaminho as manifestações técnicas para conhecimento, ao passo em que coloco aquela Superintendência Regional à disposição para maiores informações necessárias. 
17.	Acostado ao referido expediente, observa-se que grande parte da documentação apresentada já consta nestes autos, à exceção do parecer referente à análise financeira da prestação de contas, emitido em 31/10/2018, pela Unidade Avançada de Altamira da Superintendência Regional do Incra no Pará (peça 45) . 
18.	Assim, extrapolado o prazo para o cumprimento total da diligência, os autos foram, então, encaminhados à unidade técnica para fins de instrução e consequente apreciação pelo Tribunal. 
19.	Ato contínuo, de posse dos documentos e dos esclarecimentos contidos nos autos, em sede de instrução preliminar (peça 47) , realizadas a análise técnica acerca da apuração dos fatos, identificação dos responsáveis e quantificação do dano para fins de ressarcimento, concluiu-se com a seguinte proposta de encaminhamento, ipsis litteris: 
66.  Diante do exposto, submetem-se os autos à consideração superior, propondo ao Tribunal: 
66.1.  realizar a CITAÇÃO dos responsáveis abaixo qualificados, com fundamento nos arts. 10, § 1º, e 12, incisos I e II, da Lei 8.443/1992 c/c o art. 202, incisos I e II, do Regimento Interno deste Tribunal, para que, no prazo de quinze dias, apresentem alegações de defesa quanto à irregularidade detalhada a seguir: 
Irregularidade 1: inexecução parcial do objeto previsto no Termo de Compromisso 13/2012/Incra/UAA-SR 30 (Siafi 763147) , celebrado entre o Incra e o município de Anapu/PA. 
Dispositivos violados: art. 70, parágrafo único, da Constituição Federal de 1988; art. 93 do Decreto-Lei 200/1967; arts. 66, 76, 116, § 3º, inciso II, da Lei 8.666/1993; arts. 64 e 65 da Portaria Interministerial 507/2011 (vigente à época) ; e item 3.2, alínea "a", do Termo de Compromisso 13/2012/Incra/UAA-SR 30. 
Qualificação dos responsáveis solidários: 
Nome/CPF/função/gestão: Sr. Francisco de Assis dos Santos Sousa, XXX.958.682-XX, Prefeito do Município de Anapu/PA, entre 2009 e 2012. 
Conduta: na condição de gestor máximo do ente compromissário municipal, realizar o pagamento integral, no montante de R$ 1.366.857,65, referente às obras de recuperação das estradas vicinais em áreas de assentamento do Incra no município de Anapu/PA com os recursos repassados por força do referido ajuste, quando, no entanto, fora constada execução física de 62,48%, correspondentes a 42,49 km dos 54,05 km pactuados, conforme vistoriado pelo Incra; 
Nexo de Causalidade: os atos praticados pelo agente público permitiram o desembolso irregular de recursos públicos federais, frustraram o pleno alcance dos objetivos pactuados e, dessa forma, ocasionaram o dano ao erário nos termos apurados; e 
Culpabilidade: não há excludentes de ilicitude, de culpabilidade ou de punibilidade; é razoável supor que o responsável tinha consciência da ilicitude de sua conduta; era exigível conduta diversa daquela que foi adotada, qual seja, a de realizar pagamentos em consonância com os serviços efetivamente executados e previstos no plano de trabalho referente às obras de recuperação das estradas vicinais em áreas de assentamento do Incra no município de Anapu/PA, previstas no referido instrumento de repasse. 
Nome/CNPJ/função: Construtora Carajari Ltda., 03.035.543/0001-32, empresa contratada pelo poder público. 
Conduta: receber o montante de R$ 1.366.857,65 correspondente à execução integral da obra do Termo de Compromisso 13/2012/Incra/UAA-SR 30 sem que tenha realizado todos os serviços previstos para as obras de recuperação das estradas vicinais em áreas de assentamento do Incra no município de Anapu/PA, uma vez que fora constada execução física de 62,48%, correspondentes a 42,49 km dos 54,05 km pactuados, conforme vistoriado pelo Incra; 
Nexo de Causalidade: ao emitir notas fiscais cujos montantes correspondem ao custo total, sem ter executado fielmente todos os itens previstos para obras de recuperação das estradas vicinais em áreas de assentamento do Incra no município de Anapu/PA, a empresa contratada pelo poder público contribuiu para a materialização do prejuízo ao erário constatado; e 
Culpabilidade: não há excludentes de ilicitude, de culpabilidade ou de punibilidade; é razoável supor que a pessoa jurídica, por meio de seu representante legal, tinha consciência da ilicitude de sua conduta; era exigível conduta diversa daquela que foi adotada, qual seja, a de realizar adequadamente todos os serviços previstos no projeto e no contrato, possibilitando a entrega efetiva das obras de recuperação das estradas vicinais em áreas de assentamento do Incra no município de Anapu/PA, previstas no referido instrumento de repasse. 
e/ou recolha aos cofres do Tesouro Nacional as quantias abaixo indicadas, referente à irregularidade e aos elementos de responsabilização acima descritos, atualizada monetariamente a partir da respectiva data até o efetivo recolhimento, abatendo-se na oportunidade a quantia eventualmente ressarcida, na forma da legislação em vigor; 
	Valor original (R$) 
	Data da ocorrência 

	62.852,26 
	5/11/2012 

	370.000,00 
	1º/12/2012 

	64.607,65 
	19/12/2012 

Valor atualizado até 25/9/2019: R$ 728.534,70
66.2.  realizar a AUDIÊNCIA do responsável abaixo qualificado, com fundamento nos arts. 10, § 1º, e 12, inciso III, da Lei 8.443/1992 c/c o art. 202, inciso III, do RI/TCU, para que, no prazo de quinze dias, apresente razões de justificativa quanto à irregularidade a seguir detalhada: 
Irregularidade 2: não cumprimento do prazo estipulado para o atendimento à diligência do Tribunal encaminhada ao Instituto Nacional de Colonização e Reforma Agrária (Incra) . 
Dispositivos violados: art. 5º, inciso LXXVIII, da Constituição Federal de 1988; art. 11, da Lei 8.443/1992; e art. 157 do Regimento Interno deste Tribunal. 
Qualificação do responsável: 
Nome/CPF/função/gestão: Sr. Leonardo Góes Silva, XXX.055.825-XX, Presidente do Incra, no período de 24/10/2016 e 28/12/2018. 
Conduta: descumprir de forma reiterada o prazo fixado para o atendimento integral das diligências encaminhadas ao Instituto Nacional de Colonização e Reforma Agrária por meio dos Ofícios 2006/2016- TCU/SECEX-PA, de 24/10/2016; 279/2017- TCU/SECEXPA, de 2/3/2017; 1248/2017- TCU/SECEX-PA, de 26/6/2017; 993/2018- TCU/SECEXPA, de 7/6/2018; e 1569/2018- TCU/SECEX-PA, de 29/8/2018; 
Nexo de causalidade: o ato omissivo do responsável dificultou o pleno exercício do controle externo e comprometeu a celeridade processual; e 
Culpabilidade: não há excludentes de ilicitude, de culpabilidade e de punibilidade; é razoável supor que a responsável tinha consciência da ilicitude de sua conduta; era exigível conduta diversa da praticada, qual seja, desincumbir-se do seu dever por meio da apresentação das informações e/ou documentação solicitada mediante diligência deste Tribunal ou, na impossibilidade de fazê-lo, apresentar justificativas plausíveis com a demonstração da expectativa de seu cumprimento no prazo e forma devidos. 
20.	Por oportuno, à luz das conclusões obtidas pelo Incra durante a apuração da fase interna, a unidade técnica deste Tribunal, no entanto, após análise minuciosa dos fatos adstritos ao ajuste, concluiu que o Sr. João Batista Pereira da Silva não deveria integrar o polo passivo destes autos, nos termos da instrução preliminar (peça 4) e dos pronunciamentos dos dirigentes da unidade técnica (peças 5-6) , cujos entendimentos foram corroborados pelo relator deste feito (peça 7) . 
21.	Partindo dessas premissas, a proposta foi, então, acolhida pela unidade técnica, nos termos dos pronunciamentos uníssonos emitidos em 26/9/2019 (peças 48-49) , ocasião em que, tomando como base a delegação de competência conferida pelo ministro-relator deste feito, foram promovidas as citações e audiência dos arrolados com os seguintes contornos: 
Tabela 3 - Citação e audiência dos responsáveis
	Destinatário 
	Expediente 
	Data da ciência 

	Sr. Francisco de Assis dos Santos Sousa 
	Ofício 	10047/2019-
TCU/Secex-TCE (peça 57) 
	10/12/2019 (peça 60) 

		Ofício 	1636/2020-
TCU/Seproc (peça 72) 
	13/2/2020 (peça 74) 

	Construtora Carajari Ltda. 
	Edital 595/2020-TCU/Seproc (peça 79) 
	19/5/2020 (peça 80) 

	Sr. Leonardo Góes Silva 
	Ofício 	10668/2019-
	11/12/2019 (peça 67) 

Fonte: processo TC Processo 005.041/2016-3. 
22.	Em sede de instrução de mérito (peça 92) , rejeitadas as alegações de defesa apresentadas pela Construtora Carajari Ltda. (com denominação atual de Construtora Nova Carajari Eireli) , configurada a revelia do Sr. Francisco de Assis dos Santos Sousa, concluiu-se que os atos por ele praticados configuraram dano aos cofres públicos federais, no montante original de R$ 497.459,91, devido à inexecução parcial do objeto previsto no Termo de Compromisso 13/2012/Incra/UAA-SR 30 (Siafi 763147) , celebrado entre o Incra e o município de Anapu/PA. 
23.	Destarte, pugnou-se pelo julgamento irregular das contas dos aludidos responsáveis, condenando-os solidariamente ao débito apurado na exata medida de suas responsabilidades, com a aplicação da multa prevista no art. 57 da Lei 8.443/1992, ante a alta reprovabilidade da conduta dos responsáveis atentatória à accountability pública. 
24.	Ademais, rejeitadas as razões de justificativas apresentadas pelo Sr. Leonardo Góes Silva, foi proposta, ainda, a aplicação da multa prevista no art. 58, inciso II, da Lei 8.443/1992, individualmente, ante o descumprimento reiterado de diligências deste Tribunal por um longo decurso de tempo e desacompanhado de justificativa plausível. 
25.	Acolhidas integralmente as propostas pelos dirigentes da unidade técnica (peças 93-94) e submetido o feito à manifestação prévia do Parquet de Contas, o procurador Rodrigo Medeiros de Lima, nos termos do parecer exarado em 9/11/2020, ponderou a existência de vícios na citação encaminhada ao Sr. Francisco de Assis dos Santos Sousa e suscitou a adoção de medidas preliminares saneadoras parte da unidade técnica (peça 96) . 
26.	Assim, ante a controvérsia levantada, o Ministro-Relator Raimundo Carreiro, nos termos do Despacho de 9/12/2020 (peça 97) , assim apreciou, in verbis: 
12.  Ante o exposto e com fulcro no art. 157 do RI/TCU, acolho o parecer inserto à peça 96 e: 
12.1. Restituo os autos à SecexTCE para que a unidade técnica promova diligência à Empresa Brasileira de Correios e Telégrafos (CNPJ 034.028.316/0001-03 com vistas a que, no prazo de 15 dias, encaminhe o Aviso de Recebimento do Ofício 10668/2019 (peça 58) , alertando a entidade de que o não cumprimento da diligência no prazo assinado enseja aplicação da multa do inciso IV do art. 58 da Lei 8.443/1992; e 
12.2. Simultaneamente ao cumprimento da diligência, renove a SecexTCE a citação do responsável Francisco de Assis dos Santos Sousa (CPF XXX.958.682-XX) no endereço: Rua Galvão Bueno, n° 57, Bairro Novo Progresso, Anapú/PA, CEP 68.365-000. 
13.Regularmente efetivada a citação do responsável e decorrido o prazo regimental para apresentação de alegações de defesa, reinstrua a SecexTCE o feito. 
27.	Em atendimento, foi promovida a diligência junto à Empresa Brasileira de Correios e Telégrafos, por meio do Ofício 71072/2020-TCU/Seproc, de 15/21/2020 (peça 100) , cujo ciência se deu em 8/1/2021 (peça 101) , assim como, em paralelo, renovou-se a citação do Sr. Francisco de Assis dos Santos Sousa, por intermédio do Ofício 71073/2020-TCU/Seproc, de 15/12/2020 (peça 102) , com recebimento no destino em 29/1/2021, conforme evidenciado no respectivo aviso de recebimento (peça 106) . 
28.	Em resposta à diligência, nos termos do Ofício 20242043/2021 - PRESIDÊNCIA, de 29/1/2021 (peça 103) , a Empresa Brasileira de Correios e Telégrafos esclareceu que, para o atendimento da demanda, precisava do "número do objeto registrado, o qual possuía o serviço adicional de aviso de recebimento (AR) ". 
29.	Por último, em que pese devidamente notificado nos termos determinados no despacho do ministro-relator, o Sr. Francisco de Assis dos Santos Sousa quedou-silente perante esta Corte de Contas e, desta forma, não se manifestou no prazo regimental fixado quanto à irregularidade a ele imputada. Ademais, em pesquisa realizada na base de dados deste Tribunal em 16/3/2021, observa-se que não há documentos pendentes de juntada nestes autos que guardem relação com eventuais alegações de defesa apresentadas ainda que intempestivas. 
30.	Conferido o direito ao contraditório e à ampla defesa aos responsáveis, os autos foram, então, encaminhados à unidade técnica para fins de instrução e consequente apreciação no mérito pelo Tribunal, após a prévia manifestação do Parquet de Contas. 
EXAME TÉCNICO 
31.	Preliminarmente, cumpre tecer breves considerações sobre a forma como são realizadas as comunicações processuais no TCU. A esse respeito, destacam-se o art. 179, do Regimento Interno do TCU (Resolução 155, de 4/12/2002) e o art. 4º, inciso III, § 1º, da Resolução TCU 170, de 30 de junho de 2004, in verbis: 
Art. 179. A citação, a audiência ou a notificação, bem como a comunicação de diligência, far-se-ão: 
I - mediante ciência da parte, efetivada por servidor designado, por meio eletrônico, fac-símile, telegrama ou qualquer outra forma, desde que fique confirmada inequivocamente a entrega da comunicação ao destinatário; 
II - mediante carta registrada, com aviso de recebimento que comprove a entrega no endereço do destinatário; 
III - por edital publicado no Diário Oficial da União, quando o seu destinatário não for localizado 
 (...) 
Art. 3º As comunicações serão dirigidas ao responsável, ou ao interessado, ou ao dirigente de órgão ou entidade, ou ao representante legal ou ao procurador constituído nos autos, com poderes expressos no mandato para esse fim, por meio de: 
I - correio eletrônico, fac-símile ou telegrama; 
II - servidor designado; 
III - carta registrada, com aviso de recebimento; 
IV - edital publicado no Diário Oficial da União, quando o seu destinatário não for localizado, nas hipóteses em que seja necessário o exercício de defesa". 
Art. 4º. Consideram-se entregues as comunicações: 
I - efetivadas conforme disposto nos incisos I e II do artigo anterior, mediante confirmação da ciência do destinatário; 
II	- realizadas na forma prevista no inciso III do artigo anterior, com o retorno do aviso de recebimento, entregue comprovadamente no endereço do destinatário; 
III	- na data de publicação do edital no Diário Oficial da União, quando realizadas na forma prevista no inciso IV do artigo anterior. 
§ 1º O endereço do destinatário deverá ser previamente confirmado mediante consulta aos sistemas disponíveis ao Tribunal ou a outros meios de informação, a qual deverá ser juntada ao respectivo processo. 
 (...) 
32.	Bem se vê, portanto, que a validade da citação via postal não depende de que o aviso de recebimento seja assinado pelo próprio destinatário da comunicação, o que dispensa, no caso em tela, a entrega do AR em "mãos próprias". A exigência da norma é no sentido de o Tribunal verificar se a correspondência foi entregue no endereço correto, residindo aqui a necessidade de certeza inequívoca.  
33.	Não é outra a orientação da jurisprudência do TCU, conforme se verifica dos julgados a seguir transcritos: 
Acórdão 3648/2013-TCU-Segunda Câmara | Relator: Ministro José Jorge 
São válidas as comunicações processuais entregues, mediante carta registrada, no endereço correto do responsável, não havendo necessidade de que o recebimento seja feito por ele próprio. 
Acórdão 1019/2008-TCU-Plenário | Relator: Ministro Benjamin Zymler 
É prescindível a entrega pessoal das comunicações pelo TCU, razão pela qual não há necessidade de que o aviso de recebimento seja assinado pelo próprio destinatário. Entregando-se a correspondência no endereço correto do destinatário, presume-se o recebimento da citação. 
Acórdão 1526/2007-TCU-Plenário | Relator: Ministro Aroldo Cedraz 
As comunicações do TCU, inclusive as citações, deverão ser realizadas mediante Aviso de Recebimento - AR, via Empresa Brasileira de Correios e Telégrafos, bastando para sua validade que se demonstre que a correspondência foi entregue no endereço correto. 
34.	A validade do critério de comunicação processual do TCU foi referendada pelo Supremo Tribunal Federal, nos termos do julgamento do MS-AgR 25.816/DF, por meio do qual se afirmou a desnecessidade da ciência pessoal do interessado, entendendo-se suficiente a comprovação da entrega do "AR" no endereço do destinatário: 
EMENTA: AGRAVO REGIMENTAL. MANDADO DE SEGURANÇA. DESNECESSIDADE DE INTIMAÇÃO PESSOAL DAS DECISÕES DO TRIBUNAL DE CONTAS DA UNIÃO. ART. 179 DO REGIMENTO INTERNO DO TCU. INTIMAÇÃO DO ATO IMPUGNADO POR CARTA REGISTRADA, INICIADO O PRAZO DO ART. 18 DA LEI nº 1.533/51 DA DATA CONSTANTE DO AVISO DE RECEBIMENTO. DECADÊNCIA RECONHECIDA. AGRAVO IMPROVIDO. 
O envio de carta registrada com aviso de recebimento está expressamente enumerado entre os meios de comunicação de que dispõe o Tribunal de Contas da União para proceder às suas intimações. 
O inciso II do art. 179 do Regimento Interno do TCU é claro ao exigir apenas a comprovação da entrega no endereço do destinatário, bastando o aviso de recebimento simples. 
35.	No caso vertente, a citação do responsável se deu em endereço delineado no despacho do ministro-relator (peça 97) e idêntico ao contido no sistema CPF da Receita Federal (peça 98) , por meio do Ofício 71073/2020-TCU/Seproc (peça 102) , encaminhado à Rua Galvão Bueno, 57, Bairro Novo Progresso, Anapu/PA, CEP 68.365-000, cujo recebimento ocorreu em 29/5/2020  (peça 106) . 
36.	Ainda que não atendida a demanda diligenciada à Empresa Brasileira de Correios e Telégrafos em sua completude, verifica-se, pois, que o responsável foi notificado, mediante ofício de citação, de forma bastante zelosa, razão pela qual se comprova devidamente a entrega dos respectivos expedientes em cumprimento à determinação do ministro-relator, assim como em consonância com a lei e a jurisprudência aplicáveis. 
37.	Superada a análise acerca da validade da comunicação processual, transcorrido o prazo regimental fixado e mantendo-se inerte o aludido responsável, impõe-se que seja considerado revel, dando-se prosseguimento ao processo, com fulcro no art. 12, § 3º, da Lei 8.443, de 16 de julho de 1992, ocasião em que cabe trazer à baila a análise da revelia já delineada em instrução pretérita, com os seguintes contornos, ipsis litteris (peça 92, p. 12-17) : 
27.11. Nos processos do TCU, a revelia não leva à presunção de que seriam verdadeiras todas as imputações levantadas contra os responsáveis, diferentemente do que ocorre no processo civil, em que a revelia do réu opera a presunção da verdade dos fatos narrados pelo autor. Dessa forma, a avaliação da responsabilidade do agente não pode prescindir da prova existente no processo ou para ele carreada. 
27.12. Ao não apresentar sua defesa, o responsável deixou de produzir prova da regular aplicação dos recursos sob suas responsabilidades, em afronta às normas que impõem a gestores de recursos públicos a obrigação legal de, sempre que demandados pelos órgãos de controle, apresentar os documentos que demonstrem a correta utilização das verbas públicas, a exemplo do contido no art. 93 do Decreto-Lei 200/67: "Quem quer que utilize dinheiros públicos terá de justificar seu bom e regular emprego na conformidade das leis, regulamentos e normas emanadas das autoridades administrativas competentes". 
27.13. Mesmo as alegações de defesa não sendo apresentadas, considerando o princípio da verdade real que rege esta Corte, procura-se buscar, em manifestações dos responsáveis na fase interna desta Tomada de Contas Especial, argumentos que possam ser aproveitados em favor deles. 
27.14. Citado anteriormente em decorrência da não comprovação acerca boa e regular aplicação dos recursos públicos repassados ao município de Anapu/PA por força do ajuste em questão devido à omissão de prestar contas, o responsável buscou comprovar, mediante documentação, que não se omitiu e apresentou da prestação de contas da aplicação dos referidos recursos (peça 18) , razão pela qual, em seguida, a unidade técnica deste Tribunal pugnou pela saneamento dos presentes autos mediante diligências junto ao Incra. 
27.15. De posse dos documentos colhidos e das informações obtidas do Incra, ao analisar o teor das alegações de defesa apresentadas pelo responsável, a unidade técnica deste Tribunal, em sede preliminar assim concluiu (peça 47, p. 5-6) . 
24.	Já em sede de alegações de defesa, sobre essa irregularidade em específico, o Sr. Francisco de Assis Santos Sousa, após rememorar as dificuldades encontradas, sobretudo, no que diz respeito ao relacionamento com o prefeito sucessor, assegura que, ipsis litteris (peça 18, p. 2-3) : 
Acontece Senhor Relator, que tudo isso não passou de um engodo, a começar pelo ajuizamento da tal "Ação Ordinária de Obrigação de Fazer com Pedido de Antecipação dos Efeitos da Tutela", pois, muito embora fosse sabedor de que todos os documentos atinentes à administração do ex-prefeito FRANCISCO DE ASSIS DOS SANTOS SOUSA, estavam devidamente arquivados na sede da Prefeitura Municipal de Anapu. Ainda assim, tal ação foi aforada para criar dificuldades e constrangimento ao ex-alcaide-mor, que apesar de nunca ter recebido qualquer tipo de notificação, ainda assim protocolou a prestação de contas do Termo de Compromisso n° 013/2012, no dia 17 de setembro de 2014, perante a Superintendência Regional do Incra em Altamira, conforme se comprova com a cópia do ofício sem número, bem como com a cópia da respectiva prestação de contas, todos anexos. 
Assim, não tem como prosperar a acusação de que o ex-prefeito FRANCISCO DE ASSIS DOS SANTOS SOUSA tenha deixado de cumprir o seu dever de prestar contas do Termo de Compromisso n° 013/2012, pois, conforme atesta a documentação acostada à presente defesa, o ex-alcaide-mor cumpriu fielmente com essa obrigação. 
25.	Por intermédio do Of. S/N, datado de 15/9/2014, o responsável comprova que protocolou a prestação de contas junto à unidade do Incra em Altamira/PA, em 17/9/2014 (peça 18, p. 9) , acompanhada dos elementos a ela inerentes, tais como: formulários exigidos, documentos licitatórios, extratos bancários, notas fiscais e demais documentos referentes aos pagamentos (peça 18, p. 10-104) . Ou seja, antes mesmo de o tomador de contas especial concluir o seu relatório datado 10/9/2015 (peça 1, p. 308) , a prestação de contas já se encontrava sob os cuidados do Incra. 
26.	De mais a mais, por meio do parecer emitido em 31/10/2018 (peça 45) , a Unidade Avançada de Altamira da Superintendência Regional do Incra no Pará delimitou os procedimentos utilizados em sua análise cujo objetivo final foi certificar ao ordenador de despesas do Incra se a prestação de contas do ajuste encontrava-se apta para a aprovação ou, do contrário, necessitava de adoção de medidas saneadoras por parte dos responsáveis com vistas ao deferimento das contas, sem qualquer registro de omissão e/ou precariedade da documentação existente. 
27.	Diante do conjunto de elementos coligidos dos autos, conclui-se que, de fato, a não comprovação da boa e regular aplicação dos recursos repassados em tela em razão da omissão no dever de prestar contas dos recursos repassados por força do Termo de Compromisso 13/2012/Incra/UAA-SR 30 (Siafi 763147) atribuída ao Sr. Francisco de Assis dos Santos Sousa restou prejudicada. Ainda que a documentação apresentada padeça de elementos outros em sua completude, consoante as normas aplicáveis à prestação de contas, o fato é que a omissão de seu dever, por si só, não mais subsiste, razão pela qual a irregularidade tratada nestes autos restou afastada nesse sentido. 
27.16.  Não obstante, a documentação apresentada a título de prestação de contas trouxe à baila a inexecução parcial do objeto com a necessidade de renovação da citação do Sr. Francisco de Assis dos Santos Sousa em solidariedade com a empresa contratada pelo ente convenente. Na oportunidade, em sede de preliminar, nos presentes autos constatou-se que, em síntese (peça 47, p. 6-10) : 
30.	Ao avaliar a execução do objeto, após fiscalização in loco em 29/1/2013, o Incra concluiu pela execução física de 62,48% das obras pactuadas, correspondentes a 42,49 km dos 54,05 km previstos, conforme Relatório de Vistoria Final, de 5/2/2013 (peça 1, p. 133-141) , Termo de Aceitação (peça 1, p. 131) e Relatório Fotográfico (peça 1, p. 113129) . 
31.	De acordo com a vistoria realizada pelo Incra, a empresa contratada pela prefeitura executou "serviços de elevação de greide (aterros) , compactação e revestimento primário e obras de arte e especiais", com os seguintes contornos (peça 1, p. 139) : 
Na Vicinal Pilão Sul a estrada executada atende as especificações de projeto em toda a extensão de 7,75 km vistoriados, estando 1,55 km já totalmente revestido; nas outras partes fica carente de aterros, compactação e revestimento (apenas existe revestimento antigo) . A obra apresenta vários pontos com deficiência técnica, conforme especificado no Quadro de Pontos e Ocorrências. 
Na Vicinal Catarina com 15,72 km executados a mesma se encontra toda revestida, necessitando, porém de correções nos aterros de recobrimento dos bueiros, conformação da plataforma e melhoramento do valeteamento e saídas d'água. O revestimento primário executado apresenta desgaste devido as chuvas havendo a necessidade de ser reforçado em alguns pontos da vicinal, conforme citado no Quadro de Pontos/ Ocorrências. 
Nos 5,89 km da Vicinal Beira Rio vistoriados, constatamos que a empresa Carajari Ltda. somente executou a abertura da estrada com o patrolamento até o ponto final da vistoria, realizando a sua limpeza lateral. 
A Vicinal Água Preta se encontra executada até o km 13,13 havendo a necessidade de complementação dos serviços e correção da conformação da plataforma em vários pontos da estrada. Ao longo do trecho verificamos que os aterros das cabeças de ponte necessitam de serem reforçados, bem como, o valeteamento e saídas d'água. O trecho revestido ao longo da estrada necessita ser reforçado devido as chuvas terem carreado bastante material aplicado. 
32.  Sob o ponto de vista financeiro, tomando como base as constatações técnicas epigrafadas, a última análise da prestação de contas, nos termos do parecer de 31/10/2018 (peça 45) , concluiu pela aprovação de R$ 836.978,15, considerado executado pela área técnica do Incra e pela devolução do montante de R$ 488.874,50, relativo aos 37,52% inexecutados, bem como consignou os seguintes registros:
a)	do montante pactuado de R$ 1.366.857,65, foram aportados R$ 1.325.852,65 pelo Incra e R$ 41.005,00 a título de contrapartida municipal; 
b)	para executar todo o objeto, o compromissário, mediante processo licitatório, firmou o Contrato 146/2012, em 29/3/2012, com a empresa Construtora Carajari Ltda. (CNPJ: 03.035.543/0001-32) , no montante de R$ 1.366.857,65; 
c)	o somatório das notas fiscais apresentadas pela empresa alcançou a importância de R$ 1.370.607,65; 
d)	de acordo com o extrato bancário, foram auferidos R$ 7.090,18 de rendimentos com a aplicação financeira, assim como houve aporte de R$ 6.712,98 a maior a título de contrapartida do município; e 
e)	houve a devolução de saldo residual do convênio no valor de R$ 13.803,16. 
27.17.	Sobre esses pontos, no entanto, a despeito de notificado por meio de seu procurador, acerca do prejuízo aos cofres públicos configurado, para apresentação de defesa com vistas ao afastamento da referida irregularidade, o responsável quedou-se silente e não houve manifestação nesse sentido, assim como as alegações de defesa anteriormente apresentadas pela responsável bem àquelas colacionadas pela empresa arrolada em solidariedade não se prestam a este fim. 
27.18.	Em se tratando de processo em que a parte interessada não se manifestou acerca das irregularidades imputadas, não há elementos para que se possa efetivamente aferir e reconhecer a ocorrência de boa-fé na conduta da responsável, podendo este Tribunal, desde logo, proferir o julgamento de mérito pela irregularidade das contas, conforme nos termos dos §§ 2º e 6º do art. 202 do Regimento Interno do TCU. 
27.19.	Nesse sentido, são os Acórdão 2064/2011-TCU-Primeira Câmara, da relatoria do Ministro Ubiratan Aguiar; 6.182/2011-TCU-1ª Câmara, da relatoria do Ministro Weber de Oliveira; 4.072/2010-TCU-1ª Câmara, da relatoria do Ministro Valmir Campelo; 1.189/2009-TCU-1ª Câmara, da relatoria do Ministro Marcos Bemquerer; e 731/2008-TCU-Plenário, da relatoria do Ministro Aroldo Cedraz; entre outros. 
Do desfecho 
38.	Realizado o exame acima acerca da revelia configurada, ainda no bojo da instrução de mérito (peça 92) , as alegações de defesa apresentadas pela Construtora Carajari Ltda. (com denominação atual de Construtora Nova Carajari Eireli) , na condição de empresa contratada pelo poder público, foram rejeitadas e insuficientes para afastar o dano aos cofres públicos federais, no montante original de R$ 497.459,91, devido à inexecução parcial do objeto previsto no Termo de Compromisso 13/2012/Incra/UAA-SR 30 (Siafi 763147) , celebrado entre o Incra e o município de Anapu/PA. 
39.	Outrossim, as razões de justificativas apresentadas pelo Sr. Leonardo Góes Silva, enquanto Presidente do Incra, no período de 24/10/2016 e 28/12/2018, foram insuficientes para afastar o descumprimento reiterado de diligências deste Tribunal por um longo decurso de tempo e desacompanhado de justificativa plausível. 
40.	Destarte, observa-se que inexistem óbices preliminares que impeçam o prosseguimento desta tomada de contas especial com a apreciação das contas dos responsáveis no mérito e condenação em débito bem como aplicação das sanções pecuniárias cabíveis. 
CONCLUSÃO 
41.	Em face da análise promovida, rejeitadas as alegações de defesa apresentadas pela Construtora Carajari Ltda. (com denominação atual de Construtora Nova Carajari Eireli) , configurada a revelia do Sr. Francisco de Assis dos Santos Sousa e inexistindo comprovação da boa e regular aplicação dos recursos transferidos, é medida que se impõe dar seguimento ao processo proferindo o julgamento com os elementos até aqui presentes, nos termos do art. 12, §3º, da Lei 8.443/1992, e art. 202, § 8º, do Regimento Interno desta Corte de Contas. 
42.	Conclui-se que os atos por ele praticados configuraram dano aos cofres públicos federais, no montante original de R$ 497.459,91, devido à inexecução parcial do objeto previsto no Termo de Compromisso 13/2012/Incra/UAA-SR 30 (Siafi 763147) , celebrado entre o Incra e o município de Anapu/PA. 
43.	Não obstante o silêncio do Sr. Francisco de Assis dos Santos Sousa, ouvida a Construtora Carajari Ltda. (com denominação atual de Construtora Nova Carajari Eireli) , foram apresentadas alegações de defesa improcedentes e incapazes de elidir as irregularidades cometidas, não sendo possível ser reconhecida a boa-fé dos referidos responsáveis. Relativamente a esse aspecto, o Plenário desta Casa sedimentou entendimento de que se tratando de processos atinentes ao exercício do controle financeiro da Administração Pública, tais como o que ora se examina, a boa-fé não pode ser presumida, devendo ser demonstrada e comprovada a partir dos elementos que integram os autos. 
44.	Ademais, ao examinar a responsabilidade da pessoa jurídica de direito privado, deve-se avaliar, em regra, a boa-fé da conduta de seus administradores, uma vez que os atos destes obrigam a pessoa jurídica, desde que exercidos nos limites dos poderes definidos no ato constitutivo da entidade. 
45.	No caso ora em exame, em se tratando de processos atinentes à observância da accountability pública, como condição imposta a uma entidade e/ou ao agente público de demonstrar que administrou ou controlou os recursos a ela confiados em conformidade com os termos segundo os quais lhe foram entregues, a boa-fé não pode ser presumida, devendo ser demonstrada e comprovada a partir dos elementos que integram os autos, não sendo possível reconhecê-la, portanto. 
46.	Tal interpretação decorre da compreensão de que, relativamente à fiscalização dos gastos públicos, privilegia-se como princípio básico a inversão do ônus da prova, pois cabe ao gestor comprovar a boa aplicação dos dinheiros e valores públicos sob sua responsabilidade. 
47.	Destarte, desde logo, devem as contas do Sr. Francisco de Assis dos Santos Sousa e da Construtora Carajari Ltda. (com denominação atual de Construtora Nova Carajari Eireli) ser julgadas irregulares, procedendo-se às condenações em débito na exata medida de suas responsabilidades, com a aplicação da multa prevista no art. 57 da Lei 8.443/1992, ante a alta reprovabilidade da conduta dos responsáveis atentatória à accountability pública. 
48.	Ademais, rejeitadas as razões de justificativas apresentadas pelo Sr. Leonardo Góes Silva, propõe-se, ainda, a aplicação da multa prevista no art. 58, inciso II, da Lei 8.443/1992, individualmente, ante o descumprimento reiterado de diligências deste Tribunal por um longo decurso de tempo e desacompanhado de justificativa plausível. 
49.	Por último, observa-se que a análise preliminar da unidade técnica deste Tribunal (peças 4-6) , a qual fora adotada na íntegra pelo relator, nos termos do despacho de 28/4/2016 (peça 7) , concluiu pelo afastamento da responsabilidade da Sr. João Batista Pereira da Silva frente às irregularidades tratadas nestes autos, razão pela qual que se propõe a sua exclusão do rol de responsáveis. 
PROPOSTA DE ENCAMINHAMENTO 
50.	Diante do exposto, submetem-se os autos à consideração superior, propondo ao Tribunal: 
50.1.  excluir o Sr. João Batista Pereira da Silva (CPF: XXX.778.581-XX) do rol de responsáveis desta tomada de contas especial; 
50.2. considerar revel o Sr. Francisco de Assis dos Santos Sousa (CPF: XXX.958.682-XX) , com fundamento no § 3º, art. 12, Lei 8.443, de 16 de julho de 1992; 
50.3. rejeitar as razões de justificativa apresentadas pelo Sr. Leonardo Góes Silva (CPF:XXX.055.825-XX) ; 
50.4. rejeitar as alegações de defesa apresentadas pela Construtora Carajari Ltda., com denominação atual de Construtora Nova Carajari Eireli (CNPJ: 03.035.543/0001-32) ; 
50.5. com fundamento nos arts. 1º, inciso I, 16, inciso III, alínea "c" e § 2º, da Lei 8.443/1992 c/c os arts. 19 e 23, inciso III, da mesma Lei, e com arts. 1º, inciso I, 209, inciso III e § 5º, 210 e 214, inciso III, do Regimento Interno deste Tribunal, julgar irregulares as contas do Sr. Francisco de Assis dos Santos Sousa (CPF: XXX.958.682-XX) , na condição de Prefeito do Município de Anapu/PA (gestão 2009-2012) e da Construtora Carajari Ltda., com denominação atual de Construtora Nova Carajari Eireli (CNPJ: 03.035.543/0001-32) , na condição de empresa contratada pelo poder público; e condená-los solidariamente ao pagamento das quantias a seguir especificadas, com a fixação do prazo de quinze dias, a contar da notificação, para comprovarem, perante o Tribunal (art. 214, inciso III, alínea "a", do Regimento Interno) , o recolhimento da dívida aos cofres do Tesouro Nacional, atualizada monetariamente e acrescida dos juros de mora, calculados a partir da data discriminada, até a data do recolhimento, na forma prevista na legislação em vigor: 
	Valor original (R$) 
	Data da ocorrência 

	62.852,26 
	5/11/2012 

	370.000,00 
	1º/12/2012 

	64.607,65 
	19/12/2012 

                      Valor atualizado até 15/9/2020: R$ 3.141.352,88
50.6. aplicar ao Sr. Francisco de Assis dos Santos Sousa (CPF: XXX.958.682-XX) e à Construtora Carajari Ltda., com denominação atual de Construtora Nova Carajari Eireli (CNPJ: 03.035.543/0001-32) , individualmente, a multa prevista no art. 57 da Lei 8.443/1992 c/c o art. 267 do Regimento Interno, com a fixação do prazo de quinze dias, a contar das notificações, para comprovarem, perante o Tribunal (art. 214, inciso III, alínea "a", do Regimento Interno) , o recolhimento da dívida aos cofres do Tesouro Nacional, atualizada monetariamente desde a data do acórdão que vier a ser proferido até a do efetivo recolhimento, se for paga após o vencimento, na forma da legislação em vigor; 
50.7. aplicar ao Sr. Leonardo Góes Silva (CPF: XXX.055.825-XX) a multa prevista no art. 58, inciso IV, da Lei 8.443/1992 c/c o art. 268, inciso IV, do Regimento Interno, com a fixação do prazo de quinze dias, a contar das notificação, para comprovar, perante o Tribunal (art. 214, inciso III, alínea "a", do Regimento Interno) , o recolhimento da dívida aos cofres do Tesouro Nacional, atualizada monetariamente desde a data do acórdão que vier a ser proferido até a do efetivo recolhimento, se for paga após o vencimento, na forma da legislação em vigor 
50.8. autorizar, desde logo, nos termos do art. 28, inciso II, da Lei 8.443/1992, a cobrança judicial da dívida caso não atendidas as notificações; 
50.9. autorizar, caso solicitado, o pagamento da dívida dos responsáveis em até 36 parcelas mensais e consecutivas, nos termos do art. 26 da Lei 8.443/1992 c/c o art. 217 do Regimento Interno, fixando-lhes o prazo de quinze dias, a contar do recebimento da notificação, para comprovarem perante o Tribunal o recolhimento da primeira parcela, e de trinta dias, a contar da parcela anterior, para comprovar o recolhimento das demais parcelas, devendo incidir sobre cada valor mensal, atualizado monetariamente, os juros de mora devidos, à exceção da multa (art. 59 da Lei 8.443/1992) , na forma prevista na legislação em vigor; 
50.10. alertar aos responsáveis que a falta de comprovação do recolhimento de qualquer parcela importará no vencimento antecipado do saldo devedor, nos termos do § 2º do art. 217 do Regimento Interno deste Tribunal; 
50.11. enviar cópia do acórdão que vier a ser proferido ao Instituto Nacional de Colonização e Reforma Agrária e aos responsáveis para ciência, informando que a deliberação, acompanhada do relatório e voto que a fundamentarem, estará disponível para consulta no endereço www.tcu.gov.br/acordaos, além de esclarecer que, caso requerido, o TCU poderá fornecer as correspondentes cópias, em mídia impressa; 
50.12 encaminhar cópia da deliberação ao Procurador-Chefe da Procuradoria da República no Estado do Pará, nos termos do § 3º do art. 16 da Lei 8.443/1992 c/c o § 7º do art. 209 do Regimento Interno do TCU, para adoção das medidas que entender cabíveis, informando-lhe que o inteiro teor da deliberação pode ser consultado no endereço www.tcu.gov.br/acordaos". 
É o relatório.

8.1. Averaldo Pereira Lima Filho (15.751/OAB-PA), representando Construtora Carajari Ltda.  
8.2. Junior Divino Fideles (22538/OAB-GO), representando Instituto Nacional de Colonização e Reforma Agrária.  
8.3. Manuel Carlos Garcia Gonçalves (6492/OAB-PA) e outros, representando Francisco de Assis dos Santos Sousa. 
8.4. Ana Carla Rodrigues Gonçalves (OAB/PA 22.801), Manuel Carlos Garcia Gonçalves (OAB/PA 6.492) e outros. Procuração à peça 10.

Procurador Rodrigo Medeiros de Lima.

TOMADA DE CONTAS ESPECIAL. TERMO DE COMPROMISSO. OBRAS DE INFRAESTRUTURA EM ÁREAS DE ASSENTAMENTOS. EXCLUSÃO DO ROL DE UM DOS RESPONSÁVEIS. REJEIÇÃO DAS ALEGAÇÕES DE DEFESA DA EMPRESA CONTRATADA. PRESCRIÇÃO DA PRETENSÃO PUNITIVA. ACOLHIMENTO DAS RAZÕES DE JUSTIFICATIVA DO ENTÃO PRESIDENTE DO INCRA. REVELIA DE UM DOS RESPONSÁVEIS. CONTAS IRREGULARES. DÉBITO SOLIDÁRIO E MULTAS. COMUNICAÇÕES.

TOMADA DE CONTAS ESPECIAL (TCE)

Secretaria de Controle Externo de Tomada de Contas Especial (SecexTCE).

Inicialmente, registro que atuo nestes autos por força do disposto no art. 152 do Regimento Interno do TCU.
2.	Em exame tomada de contas especial instaurada pelo Instituto Nacional de Colonização e Reforma Agrária (Incra) , inicialmente em desfavor do Sr. Francisco de Assis dos Santos Sousa e do Sr. João Batista Pereira da Silva, ex-prefeitos de Anapu-PA, em razão da execução parcial do objeto e da omissão no dever de prestar contas dos recursos públicos repassados por força do Termo de Compromisso 13/2012/Incra/UAA-SR 30 (Siafi 763147) , que teve por objeto a realização de obras de infraestrutura em áreas de assentamento do Incra, com a recuperação de estradas vicinais.
3.	Ainda na fase interna desta TCE, o Sr. João Batista Pereira, prefeito municipal no período de 2013-2016 foi notificado para se manifestar sobre a inexecução parcial da avença e a não apresentação da prestação de contas, tendo mantido silêncio. Já o Sr. Francisco de Assis dos Santos Souza, Prefeito subscritor do Termo de Compromisso (gestão 2009-2012) , apresentou defesa prévia, a qual foi considerada insuficiente pelo Órgão repassador (peça 1, p. 302-306) , o que motivou a continuidade da marcha da presente tomada de contas especial.
4.	Os recursos federais envolvidos alcançam R$ 1.325.852,65, e forma repassados integralmente no exercício de 2012, conforme o quadro a seguir:
	Ordem Bancária 
	Data de emissão 
	Data do crédito 
	Valor (R$) 

	2012OB800119 
	26/6/2012 
	28/6/2012 
	500.000,00 

	2012OB800175 
	1º/10/2012 
	4/10/2012 
	825.852,65 

			Total (R$) 
	1.325.852,65 

5.	Cumpre registrar a existência de ação ordinária de obrigação de fazer, com pedido de antecipação de tutela intentada pelo prefeito sucessor Sr. João Batista Pereira, em nome do município, para reaver documentos e móveis que estariam na posse de seu antecessor, com a concessão da liminar (peça 1, p. 173-177) .
6.	Já no âmbito do TCU, tendo em vista que o Sr. Francisco de Assis dos Santos Souza buscou comprovar que não se omitiu no dever de prestar contas, foram empreendidas duas diligências ao Incra/Ministério do Desenvolvimento Agrário com o objetivo de sanear estes autos, e com determinação para o envio da documentação enviada à guisa de prestação de contas, bem como o respectivo relatório do tomador de contas e pareceres do Controle Interno. 
7.	No entanto, ao encaminhar a resposta ao Tribunal, o Incra juntou documentação (peça 43) cujo conteúdo em grande medida já constava dos autos, à exceção do parecer referente à análise financeira da prestação de contas, emitido em 31/10/2018, pela Unidade Avançada de Altamira da Superintendência Regional do Incra no Pará (peça 45) . Ou seja, as diligências não restaram totalmente atendidas pela entidade. 
8.	Com base nesses elementos e à luz das análises empreendidas pelo Incra durante a fase interna, a Secex-TCE concluiu que o Sr. João Batista Pereira da Silva não deveria integrar o polo passivo destes autos, e promoveu a citação/audiência dos seguintes responsáveis: 
	i) citação do Sr. Francisco de Assis dos Santos Sousa, Prefeito do Município de Anapu/PA, entre 2009 e 2012: realizar o pagamento integral de R$ 1.366.857,65, relativo às obras de recuperação de estradas vicinais em assentamentos do Incra no Município de Anapu/PA, com execução física de apenas 62,48% do pactuado;
	ii) citação da Construtora Carajari Ltda., por ter emitido notas fiscais correspondentes ao custo total do empreendimento, sem que a execução física tenha sido comprovada;
	iii) audiência do Sr. Leonardo Góes Silva, 501.055.825-49, Presidente do Incra, no período de 24/10/2016 e 28/12/2018, descumprir de forma reiterada o prazo fixado para o atendimento integral das diligências encaminhadas ao Incra.
9.	Recebidas as manifestações e empreendido o saneamento dos autos por vícios identificados na citação do Sr. Francisco de Assis dos Santos Sousa (peças 96-106) , a Secex-TCE promoveu a derradeira análise técnica, transcrita no relatório precedente (peça 109) , na qual propõe rejeitar as alegações de defesa da Construtora Carajari Ltda. e do Sr. Francisco de Assis dos Santos, ex-prefeito municipal, bem como rejeitar igualmente as razões de justificativa do Sr. Leonardo Góes Silva, Presidente do Incra no período de 24/10/2016 a 28/12/2018.
10.	Divirjo parcialmente das conclusões da Secex-TCE, corroboradas pelo representante do Ministério Público junto ao TCU. 
11.	O Sr. Leonardo Góes Silva, Presidente do Incra no período de 24/10/2016 a 28/12/2018, foi notificado por diligências deste Tribunal encaminhadas ao Instituto Nacional de Colonização e Reforma Agrária por meio dos Ofícios 2006/2016- TCU/SECEX-PA, de 24/10/2016; 279/2017- TCU/SECEX-PA, de 2/3/2017; 1248/2017- TCU/SECEX-PA, de 26/6/2017; 993/2018- TCU/SECEX-PA, de 7/6/2018; e 1569/2018- TCU/SECEX-PA, de 29/8/2018.
12.	A crononologia narrada pela Secex-TCE busca demonstrar o silêncio por parte do Incra durante quase dois anos, no período de 10/11/2016 (recebimento da primeira diligência) a 31/10/2018 (pedido de prorrogação de prazo para resposta) , sob a direção do Sr. Leonardo Goés Silva, enquanto presidente (peça 02, p. 19) . 
"28.8 Compulsando os autos, o histórico processual demonstra o seguinte cenário objeto de audiência: 
a) em 9/11/2016, primeira diligência por meio do Ofício 2006/2016-TCU/SECEX-PA (peça 23) , com recebimento em 10/11/2016 (peça 24) : sem resposta por parte do Incra; 
b) em 6/3/2017, segunda diligência por meio do Ofício 279/2017-TCU/SECEX-PA (peça 29) , com recebimento em 13/3/2017 (peça 29) : sem resposta por parte do Incra; 
c) em 19/7/2017, terceira diligência por meio do Ofício 1248/2017-TCU/SECEX-PA (peça 31) , com recebimento em 1º/8/2017 (peça 32) : sem resposta por parte do Incra; 
d) em 24/5/2018, instrução preliminar da unidade técnica pela reiteração da diligência com notificação à auditoria interna do Incra; (peças 33-34) 
e) em 14/6/2018, quarta diligência por meio do Ofício 993/2018-TCU/SECEX-PA (peça 35) , com recebimento em 26/6/2018 (peça 37) : sem resposta por parte do Incra; 
f) Em 4/7/2018, notificação à auditoria do Incra por meio do Ofício 1037/2018-TCU/SECEX-PA (peça 36) , com recebimento em 6/7/2018 (peça 38) ; 
g) Em 4/9/2018, quinta diligência por meio do Ofício 1569/2018-TCU/SECEX-PA (peça 39) , com recebimento em 19/9/2018 (peça 42) : pedido de prorrogação de prazo em 31/10/2018 para cumprimento da diligência por parte do Incra (peça 40) ; 
h) Em 3/11/2018, resposta do Incra por meio do Ofício 49583/2018/GABT-1/GABT/GAB/P/SEDE/INCRA-INCRA (peça 43) : com o atendimento parcial da demanda deste Tribunal em 3/11/2018. 
28.9 Todos os ofícios foram destinados à presidência do Incra e em nome de seu gestor máximo à época, Sr. Leonardo Góes Silva, e ressaltaram a reiteração do pedido em razão do não atendimento das diligências, ainda que extemporâneo". 
13.	A única divergência refere-se ao fato de que o Incra respondeu ao Ofício 2006/2016-TCU/SECEX-PA, de 9/11/2016 (peça 23) , com recebimento em 10/11/2016 (peça 24) , por meio do Ofício n º 1.173/2016-GAB, de 24/10/2016, assinado pelo Chefe de Gabinete, Francisco José Nascimento (peça 25) e que encaminhou ao Tribunal documentação já constante dos autos, relativa à tomada de contas especial por omissão (peça 1) .
14.	Identificado o equívoco, a unidade técnica propôs (peça 26) nova diligência (peça 29) , para que o Incra se pronunciasse conclusivamente, no prazo de noventa dias, sobre a documentação eventualmente apresentada àquela Autarquia pelo responsável Francisco de Assis dos Santos Souza, a título de prestação de contas do Termo de Compromisso em análise, esta sim não atendida, bem como as ulteriores, conforme narrado no item 12 supra. 
16.	Após as quatro diligências adicionais promovidas a partir de 2017, o Incra comparece aos autos em 23/11/2018, juntando ao processo documentos já existentes, à exceção da análise financeira da prestação de contas à peça 45. 
17.	Estando os autos conclusos em meu Gabinete, o Sr. Leonardo Góes Silva fez juntar memorial (peça 113) reforçando anteriores justificativas acerca da ausência de seu envolvimento ou participação no não atendimento às diligências promovidas por esta Corte. Aponta que mesmo após as razões de justificativa apresentadas, as quais teriam demonstrado sua incompetência para atender à solicitação do TCU, a unidade técnica concluiu por sua responsabilidade. 
18.	Alega não ter tomado conhecimento das solicitações, e que competia ao então Gabinete da Presidência recepcionar as demandas a ele endereçadas e dar o encaminhamento interno devido, nos termos do Regimento Interno aprovado pela Portaria/Incra/P nº 49, de 31/3/2017.
19.	Argumenta ainda que o regimento interno do Incra então vigente, aprovado pela Portaria Incra nº 49, de 31 de março de 2017,   e o Decreto 8.955/2017, que definia sua estrutura regimental, estabelecia a competência de seus órgãos e a competência de seus gestores, atribuindo ao Gabinete, por exemplo, "processar todos os assuntos e documentos de natureza especial, encaminhados ou endereçados ao Presidente", e que, nos termos do art. 42 do Decreto, compete à Coordenação-Geral de contabilidade, atender às diligências de órgãos de controle interno e externo e analisar as prestações de contas, bem como compete à Divisão de Prestação de Contas (art. 44) , atender diligências dos órgãos de controle interno e externo relacionadas a convênios e contratos de repasse.
20.	Verifico que todos os ofícios de audiência foram direcionados à Presidência do Incra em nome de seu gestor máximo. Sem embargo, as respostas da Autarquia ao TCU foram subscritas pelo Chefe de Gabinete da Presidência, Francisco José Nascimento (peça 43) , por seu substituto, Cláudio Roberto Siqueira da Silva (peça 40) e pelo Auditor Chefe, Ronney Eslley Alves Costa (peças 64-66) , à exceção das razões de justificativa e respectivos pedidos de prorrogação, assinadas pessoalmente pelo Sr. Leonardo Góes Silva (peças 63 e 68) .
21.	Certamente, não se está a exigir que o Presidente do Incra cuidasse pessoalmente dos trâmites internos e da resolução das prestações de contas em si, senão que tomasse ciência da documentação que lhe é dirigida pelos órgãos de controle, ao menos para um controle finalístico de seu atendimento a tempo e a modo, conforme as reiteradas solicitações enviadas pelo Tribunal.  
22.	Concluo, assim, que se trata de uma falha de governança interna do Incra, a respeito do correto encaminhamento das demandas oriundas do Controle Externo, e que não tenho subsídios suficientes para concluir que o então Presidente tenha tomado ciência das missivas do TCU, para somente se manifestar quando foi pessoalmente notificado em audiência. 
23.	Com relação ao eventual chamamento aos autos em audiência do então Chefe de Gabinete da Presidência do Incra e seu substituto para que se manifestem sobre as omissões em agravo, considero contraproducente tal medida a esta altura do processo, tendo em vista ainda que a irregularidade central desta tomada de contas, relativa à ausência de comprovação da boa e regular aplicação dos recursos por parte do Município de Anapu/PA está suficientemente patenteada e demonstrada nos autos. 
24.	Desse modo, acolho as razões de justificativa do Sr. Leonardo Góes Silva.
25.	Quanto à responsabilidade da Construtora Carajari Ltda. (atual Construtora Nova Carajari Eireli) , suas alegações de defesa igualmente não se mostraram suficientes para afastar o débito quantificado, devido à inexecução parcial do objeto do Termo de Compromisso 3/2012/Incra/UAA-SR 30 (Siafi 763147) , celebrado entre o Incra e o município de Anapu/PA.
26.	Conforme demonstrado na instrução técnica à peça 92 e demais documentos juntados ao processo, a empresa recebeu o montante de R$ 1.366.857,65 correspondente à execução integral da obra do Termo de Compromisso, tendo sido constatada a execução de 62,48%, correspondentes a 42,49 km dos 54,05 km pactuados, conforme vistoriado pelo Incra. 
27.	A Construtora emitiu cinco notas fiscais, no período de 29/6/2012 e 19/12/2012, o que, aliado aos comprovantes de pagamentos nominais à contratada (peça 18, p. 54-85) , demonstra sua participação na execução do objeto da avença, com a execução física parcial identificada nos Relatório de Vistoria Final, de 5/2/2013 (peça 1, p. 133-141) , Termo de Aceitação (peça 1, p. 131) e Relatório Fotográfico (peça 1, p. 113-129) , sem que a referida empresa tenha abordado ou esclarecido quaisquer dos serviços faltantes e/ou não executados.
28.	Com relação ao ex-prefeito Sr. Francisco de Assis dos Santos Souza, acompanho a unidade técnica no sentido de reconhecer sua revelia, por não ter este se pronunciado sobre as irregularidades apontadas, não havendo, portanto, elementos para se possa aferir e reconhecer sua boa-fé, podendo desde logo este Tribunal proferir o julgamento de mérito pela irregularidade de suas contas, nos termos do art. 202, §§ 2º e 6º do Regimento Interno do TCU.
29.	Acompanho, também, as propostas de imputação de multa ao Sr. Francisco de Assis dos Santos Souza e à Construtora Carajari Ltda. (atual Construtora Nova Carajari Eireli) .
30.	No que se refere ao Sr. João Batista Pereira da Silva, adoto integralmente a posição preliminar da unidade técnica (peças 4-6) , que foi seguida na íntegra pelo então relator, Ministro José Múcio Monteiro (peça 7) , no sentido de afastar a responsabilidade do ex-alcaide face às irregularidades tratadas nestes autos, razão pela qual ele deve ser excluído do rol de responsáveis desta tomada de contas especial.
31.	Face ao exposto, voto por que o Tribunal adote o acórdão que ora submeto à apreciação deste Colegiado.
TCU, Sala das Sessões Ministro Luciano Brandão Alves de Souza, em 21 de setembro de 2021.
RAIMUNDO CARREIRO 
Relator